臺灣高等法院民事判決
                                    108年度重上字第519號
上  訴  人  吳來居  
訴訟代理人  沈晏莛  


被 上訴 人  台中商業銀行股份有限公司

法定代理人  王貴鋒  
訴訟代理人  湯宗翰  
上列當事人間請求第三人異議之訴事件，上訴人對於中華民國10
8年4月26日臺灣新竹地方法院107年度訴字第1022號第一審判決
提起上訴，並為訴之追加，本院於109年1月7日言詞辯論終結，
判決如下：
    主      文
上訴及追加之訴均駁回。
第二審及追加之訴訴訟費用由上訴人負擔。
    事實及理由
壹、程序方面：
  按在第二審為訴之追加，非經他造同意，不得為之，但請求之
  基礎事實同一者，不在此限，民事訴訟法第446條第1項但書、
  第255條第1項第2款分別定有明文。本件上訴人於原審主張如
  附表編號2所示建物（下稱482號建物）及編號3所示建物（下
  稱486號建物，與482號建物合稱系爭建物）為其所出資興建，
  係其所有，被上訴人聲請原法院106司執字第14202號強制執行
  事件（下稱系爭執行事件），執行其所有之系爭建物，顯有不
  當，爰依強制執行法第15條之規定，提起本件第三人異議之訴
  ，請求撤銷就系爭建物所為之強制執行程序。嗣於本院追加請
  求確認系爭建物為上訴人所有（見本院卷第133頁），經核其
  請求之基礎事實同一，且訴訟資料得以援用，合於上開規定，
  縱被上訴人不同意，亦應准許之。
貳、實體方面：
本件上訴人於原審起訴及本院主張： 
㈠債務人即訴外人席淑媛於民國（下同）101年間陸續向伊借款，
  因無法如期返還，兩人於103年5月間協議合夥興建482號建物
  作為中央廚房，經營快餐店之用，及興建486號建物作為警衛
  室使用，約定興建款從席淑媛向伊之借款中抵扣，並於103年5
  月10日就附表編號1所示土地（下稱系爭土地）及編號1所示建
  物（下稱410建物，與系爭土地合稱系爭抵押物）簽立租約。
  嗣席淑媛於104年2月間退出合夥，伊共支付新臺幣（下同）92
  0萬元，系爭建物確由伊出資興建，所有權應歸伊。另系爭建
  物構造上及使用上獨立非屬410建物之附屬建物，非主建物所
  有權及抵押權、執行名義效力範圍。且系爭建物在104年1月5
  日假扣押查封前已開始興建，假扣押之效力不及於系爭建物，
  爰依強制執行法第15條之規定，提起本件第三人異議之訴。並
  聲明：系爭執行事件就系爭建物所為之強制執行程序應予撤銷
  ；另於本院追加聲明：確認系爭建物為伊所有（原審駁回上訴
  人逾上開範圍之請求，未據其聲明不服，已告確定，非本院審
  理範圍，茲不贅述）。
㈡原審一方面認證人李滄浪之證述與強制執行之時序情節及席淑
  媛陳述相符，即係採信系爭建物開工於103年4月左右，竣工於
  104年1月5日指封日後，一方面又引用刑事庭之誤植資料判定
  系爭建物顯係於假扣押查封後所為，顯有判決前後矛盾。又席
  淑媛陳述積欠伊400多萬元，與伊陳稱其支付920萬元係指系爭
  建物工程款為兩回事，原審認事用法顯有違誤。
被上訴人則以：席淑媛於103年6月間向伊借款1,900萬元，其中
  1,650萬元代償他行庫貸款，另信用放款250萬元用來興建系爭
  建物，並由席淑媛與李滄浪接洽商討興建系爭建物，興建之目
  的係作為其與配偶所經營燒臘便當店之中央廚房使用，嗣因興
  建工程款不足而再向上訴人借款，並由上訴人與李滄浪協調墊
  付工程款，故即使上訴人與席淑媛間有債權債務關係存在，亦
  僅是上訴人對席淑媛取得借款或代墊工程款返還請求權，席淑
  媛仍為系爭建物之所有權人。且系爭建物為中央廚房，係410
  建物之附屬建物，乃席淑媛及其丈夫經營數間燒臘店供餐所需
  ，上訴人出資在他人建物上興建中央廚房，顯不合理。另上訴
  人與席淑媛間就系爭建物簽訂之租約，亦遭另案刑事案件認定
  為不實，而判處其罪刑確定等語，資為抗辯。
原審就上訴人之請求，判決上訴人敗訴，上訴人不服，提起一
  部上訴，並為訴之追加，聲明：㈠原判決關於駁回後開第二項
  之訴部分廢棄；㈡系爭執行事件，就上訴人所有之系爭建物所
  為之強制執行程序應予撤銷；㈢確認系爭建物為上訴人所有。
  被上訴人則為答辯聲明：上訴及追加之訴均駁回。
兩造所不爭執之事項：
㈠席淑媛於103年6月間向被上訴人借款，並以其所有之系爭抵押
  物作為借款之擔保而設定抵押權予被上訴人（下稱系爭抵押權
  ）。嗣系爭抵押權設定後，於系爭土地上興建系爭建物。
㈡上訴人與席淑媛兩人，因訴外人三億食品股份有限公司（下稱
  三億公司）持原法院103年度司裁全字第434號假扣押裁定，於
  103年11月14日，向原法院聲請對席淑媛所有系爭抵押物，為
  假扣押強制執行，席淑媛因擔憂系爭抵押物遭法院查封拍賣，
  遂與上訴人商議，上訴人為其債權獲得保障，竟與席淑媛共同
  基於使公務員登載不實之犯意聯絡，於103年12月間某日，在
  新竹縣○○鄉○○○00○00號席淑媛住處，由席淑媛製作：103年5月
  10日簽約、每月租金8,000元、租賃期間103年5月31日至108年
  3月31日、違約金1,000萬元之不實租賃契約（下稱系爭租約）
  ，再由上訴人於104年8月25日，將系爭租賃契約附於「民事聲
  明租賃關係存在狀」，向原法院民事執行處提出，使原法院民
  事執行處司法事務官據以登載在105年1月12日新院千104司執
  曾字第5687號拍賣公告，並註記拍定後不點交，使下單投標意
  願降低，足生損害於原法院民事執行處辦理強制執行程序之正
  確性及併案聲請強制執行之被上訴人之債權等情，經被上訴人
  向臺灣新竹地方檢察署（下稱竹檢）檢察官對上訴人及席淑媛
  提出刑事告訴，該署檢察官偵查終結，認上訴人及席淑媛上開
  行為涉犯偽造文書罪嫌，而以該署106年度偵字第4795號提起
  公訴，經原法院刑事庭以107年度易字第332號刑事判決，判處
  上訴人、席淑媛各有期徒刑3月、2月；嗣上訴人提起上訴，復
  經本院刑事庭以107年度上易字第2572號判決駁回上訴確定之
  事實（下合稱相關刑案）。
㈢被上訴人聲請原法院為系爭執行事件，對席淑媛之財產為強制
  執行，被上訴人聲請執行席淑媛之財產包括系爭抵押物及系爭
  建物。
本件之爭點：㈠上訴人主張系爭建物為其所有，是否有理由？㈡
  上訴人依強制執行第15條之規定，請求撤銷系爭執行事件就系
  爭建物所為之強制執行程序，是否有理由？茲分別析述如下：
㈠上訴人主張系爭建物為其所有，為無理由：
⒈按不動產物權依法律行為取得者，非經登記不生效力，民法第7
  58條定有明文，此項規定，並不因不動產為違章建築而有例外
  （最高法院62年度台上字第2414號判例要旨參照)。又未辦理
  建物第一次所有權登記以前，房屋所有權屬於出資興建之原始
  建築人（最高法院96年度台上字第2772號判決要旨參照）。次
  按當事人主張於己有利之事實者，就其事實有舉證之責任，民
  事訴訟法第277條前段定有明文。如係由原告主張權利者，應
  先由原告負舉證之責，若原告先不能舉證，以證實自己主張之
  事實為真實，則被告就其抗辯事實即令不能舉證，或其所舉證
  據尚有疵累，亦應駁回原告之請求（最高法院107年度台上字
  第2320號判決要旨參照）。查系爭建物係未辦理第一次所有權
  登記之建物一節，為兩造所不爭執，故系爭建物所有權自應屬
  於出資興建之原始建築人所有。又上訴人主張系爭建物係其出
  資興建，既為被上訴人所否認，則上訴人即應就系爭建物係其
  出資興建之事實，負舉證責任。
⒉經查：
⑴席淑媛於被訴偽造文書之相關案件偵、審中陳稱：104年快被法
  拍時我們夫妻欠上訴人4至5百萬元；與上訴人共同商議以假租
  約避免強制執行，係在103年12月三億公司要對我們夫妻強制
  執行的時候，由伊提議找上訴人幫忙；當初向銀行借款之目的
  就是要蓋中央廚房；蓋中央廚房資金來源，是向被上訴人借貸
  ，蓋了約1年左右；蓋中央廚房時伊還有跟上訴人陸續借40至5
  0萬元不等，但是都沒有還；因為蓋中央廚房資金不夠，伊就
  找朋友進來投資，當時也找上訴人，他借給我的錢都丟到中央
  廚房去，後來因伊先生在大陸投資出問題，我們的財務才出狀
  況，因要償還跟朋友之借貸及銀行貸款，伊想趕快把中央廚房
  完成，儘快可以開始賺錢。後來伊跟三億公司老闆協調欠他的
  貨款8百萬元以明湖路房子抵償約4百萬元，他有答應，但後來
  約一週，三億公司的老闆就把伊新豐的房子聲請假扣押，被上
  訴人亦通知伊房子被假扣押，伊在銀行信用因此破產，所有貸
  款與貨款就無力繳納。伊因此又跟上訴人借貸，伊先生說因為
  積欠上訴人很多錢，但他還是不斷支持我們，我們就想說如果
  日後東山再起，就把我們事業分一些給上訴人，但上訴人遲遲
  不表示是否接受，僅表示單純借貸給我們。後來因負債額達到
  2千萬元，供貨的店家要求我們貨到付款，不願意再以月結方
  式償付，不得已之下就只能繼續跟上訴人借貸；伊確實有欠上
  訴人的錢，我們之前也有實際合作過燒臘便當，伊跟上訴人借
  錢是要投資中央廚房，中央廚房就是設在○○鄉○○股00之00號這
  邊，房子是我的，後面的中央廚房是屬於上訴人的範圍，就是
  租給他，住家還是伊與先生住，中央廚房有100坪租給上訴人
  ，上訴人說如果伊不做的話，後面的中央廚房就歸屬於他；被
  上訴人徵信調查所拍攝的照片，是當初要向被上訴人借錢時拍
  的照片，中央廚房還沒有蓋好等語，有訊問筆錄、審判筆錄可
  參（見本院卷第168-169、199、206、219、226-227、239頁）
  。是由席淑媛前揭陳述觀之，席淑媛係向被上訴人借款用以興
  建482號建物，以作為經營中央廚房之用，但因資金不足，而
  向上訴人借款，且其因積欠上訴人借款，曾想將其夫妻經營之
  事業分給上訴人，但上訴人遲遲不表示是否接受，僅表示單純
  借貸等情，應堪認定。
⑵證人即興建系爭建物之李滄浪證稱：工程是席淑媛叫伊做的，
  大概是103年4月左右開始蓋，蓋到106年10月左右。40萬元是
  上訴人交給伊的，席淑媛無法給伊工程款，因為席淑媛開的票
  都跳票，席淑媛無法付款，伊不知道她怎麼聯絡上訴人來跟伊
  談，然後上訴人交錢給伊，40萬元是工程款。做鐵皮屋的工程
  款要一百多萬元，伊有領到兩張票，分別是5萬、5萬，其他的
  無法領到，上訴人來跟伊談，他先付款40萬元給伊，其他的工
  程款都是上訴人墊的，總共一百多萬元，後面有單子，伊都還
  給他們。席淑媛總共付了10萬元，伊跟上訴人拿了40萬元，後
  面也沒辦法拿，伊總數做了一百多萬元，但是沒有開單子，因
  為要不到錢，所以用40萬元處理，是上訴人跟伊談的。伊蓋房
  子時，法院還沒查封，做到快好了，法院才說有問題才查封，
  那時候就做的差不多了，法院查封後伊沒有繼續做。是席淑媛
  叫伊蓋鐵皮屋，要做中央廚房，席淑媛是作便當的，她要做工
  廠，是席淑媛自己要做工廠的，新竹市是皇城，在竹北是格正
  燒臘，她當時有很多店，所以她要做中央廚房，是她自己要用
  ，不是要出租。因為伊之前有做過席淑媛的小工程，本次工程
  ，席淑媛有跟伊說要做什麼之用。做的工程地點是在新豐新庄
  子等語（見原審卷第156頁）。是依李滄浪前揭證述，482號建
  物係席淑媛委由其興建，以做為經營中央廚房之用，惟席淑媛
  僅支付10萬元工程款，而因其後續所開之支票均跳票無法兌現
  ，嗣上訴人出面與李滄浪協商，而由上訴人支付40萬元之工程
  款等情，核與席淑媛陳稱其係向被上訴人借款用以興建482號
  建物，以作為經營中央廚房之用，但因資金不足，而向上訴人
  借款以興建482號建物等情，大致相符，堪信為真實。準此，
  席淑媛在其所有之系爭土地上出資興建系爭建物，雖因資金不
  足而向上訴人借款，並由上訴人逕將所借款項支付李滄浪工程
  款，但此僅生上訴人得否基於借貸或其他法律關係，請求返還
  支付之款項，而無礙出資興建系爭建物者係席淑媛之認定，故
  被上訴人抗辯系爭建物係席淑媛出資興建一節，應屬可採 。
⑶雖上訴人主張其與席淑媛兩人於103年5月間協議合夥興建482號
  建物作為中央廚房，經營快餐店之用，及興建486號建物作為
  警衛室使用，約定興建款從席淑媛向伊之借款中抵扣云云，然
  查：
①依席淑媛前揭陳述觀之，其均不曾陳稱其與上訴人於103年5月
  間協議合夥興建系爭建物，並約定興建款從席淑媛向伊之借款
  中抵扣之情事，遑論其業已明確陳稱係因興建系爭建物資金不
  足，始向上訴人借款，且其因積欠上訴人借款，曾想將其夫妻
  經營之事業分給上訴人，但上訴人遲遲不表示是否接受，僅表
  示單純借貸等情，是上訴人前揭主張已難信實。
②證人即席淑媛之夫袁耀強於相關案件偵查中證稱：伊和席淑媛
  共同經營事業，伊只會管廚房，財務方面是由席淑媛處理，我
  們蓋中央廚房時花了4百多萬元，還蓋不起來，所以在103年不
  知道是幾月，就找上訴人來借錢，當時伊經營格正燒臘，生意
  還不錯，拜託上訴人把中央廚房蓋完，格正燒臘經營權給上訴
  人，他出錢把中央廚房蓋完；103年間我把中央廚房整個租給
  上訴人，一個月租金8,000元，伊租給上訴人時，伊就幫他打
  工，一個月底薪3萬5千元，席淑媛一個是2、3萬元，共欠上訴
  人5百多萬元；伊在103年過年後，找上訴人一起蓋中央廚房，
  後來被上訴人的襄理來現場審查是否貸款時，當時房子還沒有
  租給上訴人，是後來伊蓋不下去，就跟上訴人談，因其投資的
  錢已經蓋成房子已還不回去，所以把廠房租給他等語，有訊問
  筆錄可參（見本院卷第185-187頁）。是依袁耀強前述證述觀
  之，其與席淑媛係因花了4百多萬元，中央廚房蓋不起來，才
  向上訴人借錢，拜託上訴人出錢把中央廚房蓋完，其並將格正
  燒臘經營權讓與上訴人等情，然未曾證述有席淑媛與上訴人於
  103年5月間協議合夥興建系爭建物，並約定興建款從席淑媛向
  伊之借款中抵扣之情事，益證上訴人所述不足採。
③上訴人於被訴偽造文書之相關案件偵、審中陳稱：伊有借席淑
  媛，尚欠506萬元；系爭租約係伊提議製作，因為席淑媛欠伊
  的錢沒辦法還，當時她欠伊3、4百萬元，伊與席淑媛一開始有
  合夥投資，但2、3年後沒有分錢，伊就不願投資，在簽系爭租
  約時已無投資，而會簽訂系爭租約承租，是因為伊可以用後面
  加蓋部分經營中央廚房；席淑媛到105年12月止尚欠伊506萬元
  ，伊於101年以林鑫宏名義，匯款97萬元給席淑媛，用來支付
  廠商的貸款，103年8月25日伊用妻子林素蘭名義匯款194萬元
  給席淑媛，104年3月25日席淑媛向伊借款50萬元，這些款項尚
  未清償，所以在103年5月10日席淑媛與其先生袁耀強到臺北伊
  的公司，商討如何清償債權，當天他們有草擬一份租約，約定
  席淑媛將新豐的房屋出租給伊，以確保伊之債權；席淑媛從10
  1年起至105年初陸續跟伊借款；席淑媛夫妻要伊拿錢出來做燒
  臘店連鎖，伊一開始有答應拿錢出來投資，伊會簽系爭租約是
  為了確保席淑媛夫妻欠伊的借款，伊把中央廚房租下來，席淑
  媛以該中央廚房去做燒臘店，因當時該屋已經設定抵押給銀行
  了，他們要設定給伊，伊不要，伊認為簽系爭租約可以保障伊
  的權益，因為如果伊有權使用該中央廚房，伊可以不給席淑媛
  使用；伊與席淑媛認識蠻久，席淑媛說要弄中央廚房希望伊投
  資，伊覺得他生意都做得蠻好的，就投資500萬元中央廚房，
  但伊認為沒有保障，就希望席淑媛將房子及土地的租賃權全部
  給伊，不是只有中央廚房；他們中央廚房蓋不下去是事實，找
  伊幫忙，當時好像已經有欠伊一點點錢，袁耀強說是103年過
  年後，時間伊有點忘記了等語，有訊問筆錄、審判筆錄可參（
  見本院卷第173、176、177、206、220-221、237頁）。是由上
  訴人前揭陳述，其固曾提及與席淑媛一開始有合夥投資，但2
  、3年後沒有分錢，其就不願投資，在簽系爭租約時已無投資
  等情，但依其所述合夥投資之時間點觀之，此所謂合夥投資顯
  非指兩人有於103年5月間合夥投資興建系爭建物。而除此之外
  ，其於相關刑案均不曾提及有與席淑媛於103年5月間協議合夥
  興建系爭建物，並約定興建款從席淑媛向伊之借款中抵扣之情
  事，自難認上訴人之主張為真正。
④席淑媛固於原審陳稱：中央廚房的資金來源都是上訴人出資的
  云云（見原審卷第177頁），然此顯與其前揭所述不符，亦與
  其於原審陳稱：因為伊是從事餐飲業，需要中央廚房，那時候
  資金需求不夠，所以有跟被上訴人及上訴人借錢蓋中央廚房等
  情不符（見原審卷第59頁）。且如作為經營中央廚房之系爭建
  物確為上訴人出資興建，為其所有，則其豈有與席淑媛就系爭
  建物另行簽訂系爭租約之理？參以，席淑媛因擔憂系爭抵押物
  遭法院查封拍賣，而與上訴人商議，上訴人為其債權獲得保障
  ，竟與席淑媛共同基於使公務員登載不實之犯意聯絡，於103
  年12月間某日，在新竹縣○○鄉○○○00○00號席淑媛住處，由席淑
  媛製作爭租約，再由上訴人於104年8月25日，將系爭租賃契約
  附於「民事聲明租賃關係存在狀」，向原法院民事執行處提出
  ，使原法院民事執行處司法事務官據以登載在105年1月12日新
  院千104司執曾字第5687號拍賣公告，並註記拍定後不點交，
  使下單投標意願降低，足生損害於原法院民事執行處辦理強制
  執行程序之正確性及併案聲請強制執行之被上訴人之債權等情
  ，經相關刑案偵、審之結果，判處上訴人、席淑媛各有期徒刑
  3月、2月確定（見不爭執事項㈡），益徵席淑媛於原審更異其
  詞，而為有利上訴人之陳述，應係廻護之詞，不足採信。
⑷從而，系爭建物係席淑媛出資興建，既經認定，縱上訴人曾出
  借款項予席淑媛作為興建系爭建物之用，或曾出面支付工程款
  予李滄浪，然此亦僅係席淑媛與上訴人間之借貸或其他債權、
  債務關係，尚無從即逕自認定系爭建物為上訴人所出資興建，
  此外，上訴人所舉證據復不足以證明系爭建物為其所出資興建
  ，則其主張系爭建物為其所有，洵屬無據。
㈡上訴人依強制執行法第15條之規定，請求撤銷系爭執行事件就
  系爭建物所為之強制執行程序，為無理由：
⒈按第三人就執行標的物有足以排除強制執行之權利者，得於強
  制執行程序終結前，向執行法院對債權人提起異議之訴。如債
  務人亦否認其權利時，並得以債務人為被告。強制執行法第15
   條定有明文。又所謂就執行標的物有足以排除強制執行之權
  利者，係指對於執行標的物有所有權、典權、留置權、質權存
  在情形之一者而言（最高法院44年度台上字第721號民事判例
  參照)。
⒉查系爭建物，為席淑媛出資興建，為其所有，已如前述，上訴
  人主張系爭建物為其所有，依強制執行法第15條規定，提起本
  件第三人異議之訴，請求撤銷對系爭建物所為之強制執行，自
  屬無據。
綜上所述，系爭建物既非上訴人所有，其依強制執行法第15條
  規定，請求撤銷系爭執行事件就系爭建物所為之強制執行程序
  ，於法無據，不應准許。原審為上訴人此部分敗訴之判決，即
  無不合，上訴論旨指摘原判決此部分不當，求予廢棄改判，為
  無理由，應駁回其上訴。又上訴人於本院追加請求確認系爭建
  物為上訴人所有，亦無理由，應駁回其追加之訴。
本件事證已臻明確，兩造其餘主張、陳述暨所提之證據，經審
  酌均與本院前揭判斷不生影響，爰不一一詳予論述，附此敘明
  。
據上論結，本件上訴及追加之訴均為無理由，依民事訴訟法第4
  49條第1項、第78條，判決如主文。
中    華    民    國    109   年    1     月    21    日
                  民事第十五庭  
                        審判長法  官  方彬彬
                              法  官  趙雪瑛
                              法  官  謝永昌
正本係照原本作成。
如不服本判決，應於收受送達後20日內向本院提出上訴書狀，其
未表明上訴理由者，應於提出上訴後20日內向本院補提理由書狀
（均須按他造當事人之人數附繕本）上訴時應提出委任律師或具
有律師資格之人之委任狀；委任有律師資格者，另應附具律師資
格證書及釋明委任人與受任人有民事訴訟法第466條之1第1項但
書或第2項（詳附註）所定關係之釋明文書影本。如委任律師提
起上訴者，應一併繳納上訴審裁判費。
中    華    民    國    109   年    1     月    22    日
                              書記官  王增華
附註：
民事訴訟法第466條之1（第1項、第2項）：
對於第二審判決上訴，上訴人應委任律師為訴訟代理人。但上訴
人或其法定代理人具有律師資格者，不在此限。
上訴人之配偶、三親等內之血親、二親等內之姻親，或上訴人為
法人、中央或地方機關時，其所屬專任人員具有律師資格並經法
院認為適當者，亦得為第三審訴訟代理人。
附表：
土地：               編  號       土         地         坐         落        地  目 面        積  權利範圍  原登記所有權人  縣  市  鄉鎮市區   段  小  段   地        號   平方公尺     １ 新竹縣  ○○鄉 ○○段  ○○股 000   2203  全部  席淑媛 建物：               編    號  建     號    建物門牌      基地坐落   建築式樣主要建築材料及房屋層數   建物面積（平方公尺）    權利    範圍 原登記所有權人          樓 層 面 積  合       計  附屬建物用途及面積    １ 410 新竹縣○○鄉○○○00○00號   新竹縣○○鄉○○段○○○○段000地號   農舍、鋼筋混凝土造、3層  1層：204.1  2層：148.42  3層：108.91 合計：461.43   陽台：15.5雨遮：3.64及一切附屬建物  全部 席淑媛  備考              2 暫編482 新竹縣○○鄉○○○00○00號   新竹縣○○鄉○○段○○○○段000地號   農舍、加強磚造、鋼架造、鋼骨造、4層  1層：449.50  3層：37.47  4層：118.60 合計：605.57  及一切附屬建物  全部   備考 未辦保存登記建物             3 暫編486 新竹縣○○鄉○○○00○00號   新竹縣○○鄉○○段○○○○段000地號   農舍、1層  1層：89.98 合計：89.98  及一切附屬建物  全部   備考 未辦保存登記建物